臺灣臺南地方法院刑事判決　　　　　　　99年度易字第1089號
公　訴　人　臺灣臺南地方法院檢察署檢察官
被　　　告　曾信傑
上列被告因妨害名譽案件，經檢察官提起公訴（99年度偵字第94
29號），本院判決如下：
    主  文
曾信傑犯誹謗罪，處有期徒刑貳月，如易科罰金，以新臺幣壹仟
元折算壹日。
    事  實
一、曾信傑與陳書寧曾係位於臺南市○○區○○街398號「可成
    科技股份有限公司」（下稱「可成公司」）員工，平日「可
    成公司」員工偶會至該公司B棟一樓「貴重儀器室」聊天。
    詎曾信傑於98年11月27日下午5時許，竟意圖散佈於眾，在
    上開貴重儀器室內，當著陳書寧及其他同事陳雅娟、黃東浩
    、鄭照煌等多人面前，向在場公司同事宣稱：林冠宏講『陳
    書寧私生活很亂』、『男女關係複雜』、『是破麻（臺語發
    音）』等語，公然傳述涉於私德而與公共利益無關，足以毀
    損陳書寧名譽之事。
二、案經陳書寧訴由臺灣臺南地方法院檢察署檢察官偵查起訴。
    理  由
壹、程序部分：
一、公訴人就起訴被告曾信傑之犯罪事實，提出：(一)被告否認有
    誹謗陳書寧之事實且案發當時並不在場之陳述、(二)告訴人陳
    書寧於偵查中指訴、(三)證人黃東浩、鄭照煌於偵查中證述、
    (四)刑事告訴狀一紙，以證明告訴人於九十九年二月十日具狀
    告訴等資為論據。被告則提出：通聯記錄一紙，證明案發時
    被告不在現場，因依通聯記錄顯示，告訴人於98年11月21日
    日曾與被告通電話，倘事發時被告在現場，告訴人事後就無
    庸再與被告聯絡等證據。
二、被告曾信傑對公訴人提出之證據，認：(一)被告自己先前陳述
    之證據能力無意見、(二)告訴人陳書寧及證人黃東浩、鄭照煌
    於偵查中指訴及證述，因其等所述均不實在，故認均無證據
    能力、(三)告訴人提出之告訴狀之證據能力無意見。公訴人則
    對被告提出之通聯記錄之證據能力無意見。
三、本院認：
  (一)按刑事訴訟法第159條之1第2項規定，被告以外之人於偵查
    中向檢察官所為之陳述，除顯有不可信之情況者外，得為證
    據。被告以外之人於偵查中向檢察官所為之陳述，本質上屬
    於傳聞證據，基於保障被告在憲法上之基本訴訟權，除該被
    告以外之人死亡、身心障礙致記憶喪失或無法陳述、滯留國
    外或所在不明而無法傳喚或傳喚不到、或到庭後拒絕陳述等
    情形外，如已經法院傳喚到庭具結而為陳述，並經被告之反
    對詰問，前揭非以證人身分而在檢察官面前未經具結之陳述
    筆錄，除顯有不可信之情況者外，得為證據。所謂「顯有不
    可信」之情況，係指其不可信之情形，甚為顯著了然者，固
    非以絕對不須經過調查程序為條件，然須從卷證本身，綜合
    訊問時之外部情況為形式上之觀察或調查，即可發現，無待
    進一步為實質調查之情形而言；至被告等當事人、代理人、
    辯護人、輔佐人若主張其顯有不可信之情形者，本乎當事人
    主導證據調查原則，自應負舉證責任，否則，被告以外之人
    向檢察官所為之陳述，毋庸另為證明，即得作為認定被告犯
    罪之證據（最高法院97年度台上字第2175號判決、96年度台
    上字第5684號判決意旨參照）。次按刑事訴訟法第159條之5
    第2項規定:「當事人、代理人或辯護人於法院調查證據時，
    知有第159條第1項不得為證據之情形，而未於言詞辯論終結
    前聲明異議者，視為有前項之同意」。又當事人、代理人或
    辯護人於調查證據時，知有刑事訴訟法第159條第1項不得為
    證據之情形，卻表示「對於證據調查無異議」、「沒有意見
    」等意思，而未於言詞辯論終結前聲明異議者，應視為已有
    將該等傳聞證據採為證據之同意（最高法院94年度台上字第
    2976號判決意旨參照）。
  (二)經查：
  1.告訴人於偵查中之陳述，雖係非以證人身分而在檢察官面前
    未經具結之陳述筆錄，然告訴人既經本院以證人身分傳喚到
    庭並具結作證，並由被告為反對詰問，且被告並未舉證有何
    顯不可信之情形，是告訴人於偵查中向檢察官所為陳述，應
    認有證據能力。
  2.證人黃東浩、鄭照煌於偵查中既經檢察官告知證人據實陳述
    義務、具結之效果以及偽證之處罰後，始具結而為證述，且
    又經本院傳喚到庭進行交互詰問，已無礙於被告之對質詰問
    權，且證人黃東浩、鄭照煌復未證述檢察官有以不法方式偵
    訊，另被告亦無具體主張證人於偵查中之證述有如何顯有不
    可信之情形，從而就偵查筆錄製作之原因、過程及其功能等
    加以觀察，乃出於供述者之真意、並無違法取供情事之信用
    性灼然甚明，是認證人黃東浩、鄭照煌於偵查中向檢察官具
    結之證述具證據能力。
  3.通聯紀錄為電話發話或受話時，電信公司之機房電腦所為之
    紀錄，之後再由印表機機械性列印，並非供述證據，故不屬
    傳聞證據，且又經合法調查證據程序，是認具證據能力。
  4.本案引用之其他相關供述證據，被告及公訴人於本院審理終
    結前就證據能力均表示無意見，且卷內之文書證據，亦無刑
    事訴訟法第159條之4之顯有不可信之情況與不得作為證據之
    情形，則依刑事訴訟法第159條之5第2項之規定，自得作為
    證據。
貳、實體部分：
一、訊據被告曾信傑固承認案發當時為「可成公司」員工，並與
    證人兼告訴人陳書寧、證人黃東浩、鄭照煌為上開公司同事
    ，惟矢口否認有毀謗之事實，辯稱：案發當時，我在公司2
    樓實驗室，並未在現場。本件係因林冠宏追求告訴人不成而
    生爭執，林冠宏心生不滿，遂轉述告訴人男女關係複雜、私
    生活混亂等閒語，並偶爾抱怨告訴人工作不佳，我為免困擾
    ，遂於98年11月起降低與告訴人、證人黃東浩及鄭照煌等人
    聊天之機會，豈料於同月27日林冠宏再度抱怨告訴人，我好
    意告知告訴人，而告訴人於同日下午5時許以電話告知本人
    ，要對林冠宏提告，並要我當證人指證林冠宏，我不願意，
    告訴人誣陷我轉述上開男女關係複雜等閒語，證人黃東浩及
    證人鄭照煌則幫告訴人作偽證，他們是一夥的云云。
二、經查：
  (一)案發當時，被告確於「可成公司」B棟1樓內，當眾傳述林冠
    宏講『陳書寧私生活很亂』、『男女關係複雜』、『是破麻
    （臺語發音）』等語之事實，除經陳書寧於檢察官前以告訴
    人身分指訴及於本院以證人身分證述：案發當時我在場，在
    場還有證人黃東浩、鄭照煌及陳雅娟與兩名不認識的男子，
    我一直進進出出，但我確實聽到被告講『陳書寧私生活很亂
    』、『男女關係複雜』、『是破麻（臺語發音）』，可是我
    希望人家再跟我確定一次，所以證人鄭照煌又重複一次給我
    聽，但因為這是私事，所以當時雖無當場與曾信傑發生爭執
    ，惟事後有打電話跟曾信傑理論等語（偵二卷第30頁、本院
    卷第41至42頁）甚詳。
  (二)核與證人黃東浩具結證述：案發當時我在場，在場還有公司
    員工曾偉誠、證人鄭照煌、被告、證人陳雅娟，我當時有聽
    被告說，這是林冠宏說的，之後說『陳書寧私生活很亂』、
    『男女關係複雜』、『是破麻（臺語發音）』，當時曾信傑
    進來說有人這樣講要引起大家注意，當天林冠宏要離職等語
    （偵二卷第29頁、本院卷第54頁至55頁）；證人鄭照煌具結
    證述：案發當時我在場，在場者還有被告及證人黃東浩，被
    告走進來跟大家說林冠宏講『陳書寧私生活很亂』、『男女
    關係複雜』、『是破麻（臺語發音）』，當時已經快要下班
    ，大家聽完就走了等語（偵二卷第30頁、本院卷第65頁至66
    頁）；證人陳雅娟具結證述：本來我們是一起聊天，被告一
    進來就插入我們話題，講到一半就講到告訴人陳書寧私生活
    不好之類的等語（本院卷第107頁）大致相符。是被告出言
    誹謗陳書寧等情，堪以認定。
  (三)另陳書寧雖就案發當時其是否在場等情，於偵查中指訴與審
    判中證述不相一致，就此疑點，陳書寧於審理中已證述：整
    個聊天過程，我一直進進出出，但被告轉述這些話時，我確
    實在場等語明確，再參諸證人黃東浩於本院審理中證稱：陳
    書寧案發當時應該是在等語（本院卷第54頁）及證人陳雅娟
    證稱：案發時陳書寧在，因為陳書寧就坐在我對面等語（本
    院卷第103頁），堪認證人陳書寧於本院證述，被告誹謗時
    ，其正好在場等語，並無不實。
  (四)被告所辯不足採信之理由：
  1.被告雖辯稱：告訴人於偵查中及本院審理中，就有關案發當
    時，其本人是否在場、在場情況及與何人聊天等情節，與其
    他證人證述不相一致，且倘為大家一起聊天，證人黃東浩為
    何還要轉述予告訴人聽；又卷附電話通聯可證明案發時被告
    並不在場，倘被告在現場，告訴人為何事後還要打電話，且
    該通電話通話時間僅有5分鐘，倘雙方在電話中理論，時間
    應該不至於如此短暫；告訴人如要找被告理論，應該在案發
    時，當場就理論，才符合邏輯性；又被告於北區調解委員會
    時確有向告訴人道歉，告訴人卻說沒有，明顯說謊云云。經
    查：
  (1)按告訴人、證人之陳述有部分前後不符，或相互間有所歧異
    時，究竟何者為可採，法院仍得本其自由心證予以斟酌，非
    謂一有不符或矛盾，即應認其全部均為不可採信；尤其關於
    行為動機、手段及結果等之細節方面，告訴人之指陳，難免
    故予誇大，證人之證言，有時亦有予渲染之可能；然其基本
    事實之陳述，若果與真實性無礙時，則仍非不得予以採信（
    最高法院74年台上字第1599號判例意旨參照）。
  (2)告訴人及證人鄭照煌、黃東浩、陳雅娟前揭證述固有部分前
    後不符，或互有歧異之處，揆諸前揭判例意旨，法院仍得本
    諸自由心證斟酌，非謂一有不符或矛盾，即應認其全部均為
    不可採信，況人之記憶本有因觀察力、注意力及記憶力不同
    而不完整及遺忘之缺陷，或因回答訊問時所用描述用語不同
    ，省略片段情節，或因紀錄之詳簡有異導致陳述相互不一，
    或因時日久歷而對案發經過細節漸趨模糊淡忘，此均於經驗
    法則無違。然告訴人兼證人陳書寧，及證人黃東浩、鄭照煌
    、陳雅娟之主要陳述即「被告於98年11月27日下午5時許出
    現在『可成公司B棟1樓貴重儀器室』，且誹謗告訴人」主要
    情節既屬一致，自得採為裁判之基礎。
  (3)又被告雖提出與證人陳書寧之通聯記錄，欲證明其案發時並
    不在現場，然該通電話雙方談話之內容，究竟為被告所辯，
    陳書寧要求被告指證林冠宏等情，亦或如陳書寧於本院證述
    ，打電話向被告理論等情，因雙方或各執一詞，且又無其他
    證據可資參佐，另衡諸經驗法則，兩人在電話中理論所需時
    間之長短，並無絕對標準，是通話時間縱僅有約5分鐘，亦
    無法資為被告所辯之參佐，因該通電話之通話內容為何，尚
    無法判斷，自無法依被告片面之詞，即為其有利之認定。
  2.另被告辯稱：告訴人、證人黃東浩及證人鄭照煌3人屬不同
    組別，工作場所不同，案發當時此3人根本不可能出現在同
    一地點，且進出貴重實驗室必須開立委託單，因此主管都會
    知道，此可傳訊公司主管李士瑋、林如倫；又被告有自己之
    工作要忙，為何要去與他們聊天云云。經查：
  (1)「可成公司」雖以99年10月4日可成99人字第021號函覆本院
    稱：告訴人陳書寧係研發二部化學課技術員，負責藥劑檢
    驗，其工作地點為B棟3樓化學課、B棟2樓陽極線、B棟2樓儀
    器檢驗室；證人黃東浩係研發二部研究員，負責玻璃製程開
    發，其工作地點為B棟6樓研發二部辦公室、B棟3樓玻璃切割
    、A棟化學強化區域；證人鄭照煌係研發三部工程師，負責
    觸控面板材料與製程開發，其工作地點在B棟6樓研發三部辦
    公室、B棟5樓觸控生產區域；曾信傑係研發二部，負責散熱
    模組熱管測試與組裝，其工作地點在B棟2樓儀器檢驗室，但
    不與其他人同辦公室。貴重儀器室門口公告限制儀器操作
    人員（研究員一名/工程師一名/技術員一名）與相關委託人
    員可進入，其餘人員不可進入（本院卷第33頁）。然經本院
    再依職權函詢該公司B棟1樓貴重儀器室進出管制及使用情形
    情形，經「可成公司」以99年11月18日可成人字第024號函
    覆本院稱：貴重儀器室設置有辦公桌，但該公司為公用辦
    公桌，提供報告整理等之用。對於進入貴重儀器室之人員
    管制並未嚴格執行，且並無罰則，亦無相關管制資料。（本
    院卷第85頁）。
  (2)核與證人李士瑋於本院證稱：因先前聽聞員工於早餐時間在
    貴重儀器室內用餐，所以我當下就禁止任何閒雜人等在那邊
    用餐或進行其他活動，且須填委託單才可進入貴重儀器室，
    但這只是公告內規，是否有落實我並不清楚（本院卷第96頁
    至99頁）；告訴人於本院以證人身分結證稱：我工作地點在
    B棟一樓貴重儀器室與二樓的化學實驗室，其他人也可以到
    貴重儀器室去，雖然公司規定如非相關人員，除非有委託，
    不然不得進入，但公司並沒有管制，亦不會處罰，黃東浩、
    鄭照煌與曾信傑都會來聊天等語（本院卷第45頁至46頁）；
    證人黃東浩證稱：內規是說有委託或是待在那邊才能進去，
    但是沒有規定這麼嚴，所以實際上大家都可以進去等語（本
    院卷第60頁）；證人陳雅娟：雖然進出貴重儀器室一定要有
    檢測案件，但是還是會有人進來休息一下或借個電話，這種
    情況很普遍，被告、證人鄭照煌、黃東浩經常在貴重儀器室
    出現等語（本院卷第102頁）相符。
  (3)綜上，可知「可成公司」對於進入B棟1樓之貴重儀器室，雖
    有內規限制，但實際上任何員工均可進出，並未嚴格執行填
    寫委託單，且被告亦常前往該處聊天。是被告辯稱告訴人及
    證人黃東浩等3人不可能出現在同一地點云云，尚難採信。
  3.又被告辯稱：告訴人於99年3月間曾與證人黃東浩及鄭照煌
    一同前往吳哥窟旅遊，可見3人交情不錯，是同夥云云，並
    聲請本院向出入境管理局調取上開3人於99年3月間之出入境
    記錄。經查：依本院查詢出入境資訊連結作業，僅告訴人與
    證人鄭照煌曾於99年3月19日及3月23日搭乘同一班機出入境
    ，證人黃東浩於99年3月未有任何出入境紀錄，此有告訴人
    、證人鄭照煌及黃東浩出入境查詢結果各一紙在卷可憑（本
    院卷第21至第22頁），並未如被告所稱3人曾同遊。況且，
    縱其3人曾一同出國，亦僅能證明彼此交情不錯。告訴人兼
    證人陳書寧之指證，與證人鄭照煌及黃東浩之證詞，既無何
    不予採信之瑕疵，當無法僅以證人相互間交情匪淺，即遽予
    排除其等證詞之證明力。
  (五)綜上所述，被告所辯委無足採，本案事證明確，被告犯行已
    堪認定，應依法論科。至被告聲請傳喚之證人林如倫，因與
    證人李士瑋之待證事項相同，且被告業已捨棄傳喚，自無須
    傳喚，併此敘明。
三、論罪科刑：
  (一)按所謂「名譽」，乃指具有人格者，在社會上所受評價，是
    行為人所指摘或傳述之事是否達到「足以毀損他人名譽」之
    程度，應以一般人之社會通念為客觀之判斷，而非單依被害
    人主觀上之感情決之。倘依社會客觀之評價，已認為被害人
    在社會上所保持之人格及聲譽受到貶損，縱未傷及被害人主
    觀之感情，仍應視為「足以毀損他人名譽害」；反之，被害
    人主觀上雖認受到貶損，然依社會大多數人之認知，尚不足
    以使被害人在社會上受到負面評價，則行為人所為，當不構
    成所謂誹謗罪。依此標準判斷，被告所轉述告訴人「私生活
    很亂」、「男女關係複雜」等言論，與告訴人名譽、人格、
    道德操守等息息相關，依當今社會一般人之價值觀，上開言
    論在客觀上已足使告訴人之人格受負面評價，難謂對於告訴
    人之名譽無何貶損。是核被告所為，係犯刑法第310條第1項
    之誹謗罪。
  2.爰審酌被告並無前科，有臺灣高等法院被告前案紀錄表在卷
    足憑，素行尚稱良好，然被告於案發時既與告訴人陳書寧為
    公司同事，平日皆有接觸，交情不惡，竟未加思慮，率而在
    不特定公司員工得以進出之場所，轉述告訴人私生活不佳等
    言語，使告訴人人格處於受人輕視或難堪之境，復參以被告
    犯後猶未檢討自身犯行，亦未與告訴人和解，且於偵查及審
    理中，任意指摘告訴人及證人同夥誣告、作偽證及檢察官起
    訴不合邏輯等，顯見無反省之心，並斟酌檢察官之求刑等一
    切情狀，量處如主文所示之刑，並諭知易科罰金折算標準。
據上論斷，應依刑事訴訟法第299條第1項前段，刑法第310條第1
項、第41條第1項前段，刑法施行法第1條之1，判決如主文。
本案經檢察官黃淑妤到庭執行職務
中    華    民    國   100    年    1     月    11    日
                刑事第十一庭  法  官  包梅真
以上正本證明與原本無異。
如不服本判決應於收受本判決後10日內向本院提出上訴書狀，並
應敘述具體理由。其未敘述上訴理由者，應於上訴期間屆滿後20
日內向本院補提理由書狀（均須按他造當事人之人數附繕本）「
切勿逕送上級法院」。
                              書記官  李淑秋
中    華    民    國   100    年    1     月    11    日
附錄本案論罪科刑法條全文
中華民國刑法第310條：
（誹謗罪）
意圖散布於眾，而指摘或傳述足以毀損他人名譽之事者，為誹謗
罪，處1年以下有期徒刑、拘役或5百元以下罰金。
散布文字、圖畫犯前項之罪者，處2年以下有期徒刑、拘役或1千
元以下罰金。
對於所誹謗之事，能證明其為真實者，不罰。但涉於私德而與公
共利益無關者，不在此限。